臺灣高等法院民事判決
108年度上字第507號
上  訴  人  褚伯韜  
訴訟代理人  呂文正律師
被 上訴 人  胡明娟  
訴訟代理人  劉師婷律師
複 代理 人  張嘉淳律師
上列當事人間請求返還不當得利等事件，上訴人對於中華民國10
8年3月12日臺灣臺北地方法院第一審判決（107年度訴字第3854
號），提起上訴，本院於109年1月7日言詞辯論終結，判決如下
：
    主  文
上訴駁回。
第二審訴訟費用由上訴人負擔。
    事實及理由
一、上訴人主張：兩造為夫妻，向來合併申報綜合所得稅（下稱
    綜所稅），伊於民國105年初為辦理翌年繳納兩造合併申報
    之105年度綜所稅（下稱系爭綜所稅）而攢存金錢，並與被
    上訴人約定，委任被上訴人於106年5月申報系爭綜所稅時代
    為繳納，嗣依被上訴人指示，於105年2月26日、同年8月31
    日，自伊所申設兆豐國際商業銀行竹科竹林分行帳號000000
    00000號帳戶（下稱兆豐薪轉帳戶），分別匯款新臺幣（下
    同）89萬元、109萬元至被上訴人所申設中國信託商業銀行
    帳號0000000000000000號帳戶（下稱中信帳戶①），另於同
    年5月31日自兆豐薪轉帳戶匯款110萬元至被上訴人擔任法定
    代理人之訴外人豐釋有限公司（下稱豐釋公司）所申設中國
    信託商業銀行北新店分行帳號00000000000000000號帳戶（
    下稱中信帳戶②），共計308萬元（下合稱系爭款項）。詎於
    106年5月間，被上訴人未將系爭款項用於繳納系爭綜所稅，
    而由伊持信用卡分期繳納完畢。被上訴人未依約以系爭款項
    代為繳納系爭綜所稅，且遲延後給付對伊亦無利益，爰依民
    法第255條規定，以民事起訴狀繕本送達為解除委任契約之
    意思表示，被上訴人自應返還系爭款項或賠償損害。縱認被
    上訴人自始無受任代納綜所稅，惟被上訴人不爭執伊於102
    至104年均有持上訴人給予之金錢繳納自己之稅賦，且伊繳
    納之系爭綜所稅亦包括被上訴人本應繳納之稅賦，就上開各
    部分仍屬被上訴人所受之不當得利。爰先位依民法第259條
    第1、2款或第544條規定、備位依民法第179條規定，提起本
    件訴訟等情（原審為上訴人敗訴之判決，上訴人不服，提起
    上訴）。上訴聲明：㈠、原判決廢棄。㈡、被上訴人應給付上
    訴人308萬元，及自起訴狀繕本送達翌日起至清償日止，按
    週年利率百分之5計算之利息。
二、被上訴人則以：伊於104、105年繳納前年度綜所稅時，皆係
    由上訴人於伊繳稅前（未必為法定申報期間），將應繳納綜
    所稅之金額集中數次匯款予伊，伊始有足夠金錢繳納，並無
    上訴人所謂「未雨綢繆、預為納稅之匯款」及「兩造間有委
    任納稅合意」之事。又上訴人為台積電高階經理人，平日消
    費高、開銷大。故上訴人以兆豐薪轉帳戶匯款予伊及豐釋公
    司之款項，扣除上訴人每年度應自行繳納之綜所稅，差額皆
    少於兩造家庭平均生活支出，伊並未受有不當得利等語，資
    為抗辯。答辯聲明：上訴駁回。
三、兩造不爭執之事項（本院卷第207至208頁、第340至341頁）
    ：
㈠、兩造於84年3月11日結婚，於85年9月21日登記，迄今婚姻關
    係存續。
㈡、被上訴人於豐釋公司101年12月12日核准設立迄今均為負責人
    。
㈢、上訴人申設兆豐薪轉帳戶、中國信託商業銀行臺南分行帳號0
    000000000000000號帳戶；被上訴人申設中信帳戶①、國泰世
    華商業銀行新竹分行帳號0000000000000000號帳戶；豐釋公
    司申設中信帳戶②。
㈣、上訴人於105年2月26日、同年8月31日自兆豐薪轉帳戶分別匯
    款89萬元、109萬元至被上訴人之中信帳戶①，亦於同年5月3
    1日匯款110萬元至豐釋公司之中信帳戶②。
㈤、兩造合併申報之105年度綜所稅（即系爭綜所稅）為445萬5,0
    36元，係由上訴人於106年5月18日以國泰世華商業銀行信用
    卡刷卡繳納。
㈥、兩造合併申報之104年度綜所稅為449萬7,240元（含補報加計
    利息7,164元），係由被上訴人於105年7月22日以中信帳戶①
    轉帳繳納。
㈦、兩造合併申報之103年度綜所稅為366萬3,096元（含補報加計
    利息7,820元），係由被上訴人於104年7月28日以中信帳戶①
    轉帳繳納。
㈧、兩造合併申報之102年度綜所稅為351萬8,218元，係由被上訴
    人繳納。
㈨、兩造合併申報之101年度綜所稅為365萬7,182元，係由被上訴
    人以現金臨櫃繳納。
㈩、本院卷第160至162頁之金流紀錄（其中105年6月27日100萬元
    係由豐釋公司上開帳戶匯款100萬元至上訴人之兆豐薪轉帳
    戶），上訴人於102、103、104、105年分別以兆豐薪轉帳戶
    匯款予被上訴人共計615萬元（不含有爭執之102年12月2日9
    5萬元）、659萬元、843萬元、1,026萬元。
、上訴人於102、103、104、105年之年薪分別為1,220萬4,920
    元、1,273萬1,410元、1,602萬1,066元、1,563萬2,832元。
、兩造結婚時未約定夫妻財產制，臺灣臺北地方法院業於108年
    10月28日依上訴人聲請，以108年度司家婚聲字第2號裁定，
    准兩造間之夫妻財產制改用分別財產制，並於108年11月11
    日確定。
四、兩造爭點及法院之判斷：
    上訴人主張：被上訴人未依兩造間之委任契約，以伊匯款之
    系爭款項繳納系爭綜所稅，爰依民法第255條規定解除委任
    契約，被上訴人應返還系爭款項或負賠償責任，縱無委任契
    約，被上訴人亦受有不當得利等情，則為被上訴人所否認，
    並以前揭情詞置辯。是以兩造爭點厥為：㈠、系爭款項是否
    係兩造合意由上訴人委任被上訴人以系爭款項繳納系爭綜所
    稅？㈡、上訴人先位依民法第259條第1、2款或第544條規定
    請求被上訴人給付308萬元有無理由？㈢、上訴人備位依民法
    第179條規定請求被上訴人給付308萬元有無理由？茲析述如
    下：
㈠、先位部分：
  ⒈按稱委任者，謂當事人約定，一方委託他方處理事務，他方
    允為處理之契約，民法第528條定有明文。次按主張法律關
    係存在之當事人，須就該法律關係發生所須具備之特別要件
    ，負舉證責任。上訴人主張兩造合意由其委任被上訴人將匯
    予被上訴人之系爭款項用以繳納系爭綜所稅一節，既為被上
    訴人所否認，自應由上訴人就委任契約存在之利己事實，證
    明至使法院就此事實存在達到確信之程度，始可謂已盡其依
    民事訴訟法第277條前段規定之舉證責任。準此，上訴人應
    就其所主張委任契約之內容及兩造針對該委任契約內容達到
    互相表示意思一致（民法第153條第1項規定參照）之事實，
    舉證以實其說。 
  ⒉上訴人主張其委任被上訴人申報系爭綜所稅，固提出兆豐薪
    轉帳戶交易明細為證（見原審調字卷第15至19頁），並聲請
    本院調閱該帳戶自97年1月1日起至105年12月31日止之交易
    明細（本院卷第61至93頁）。然上開交易明細均僅能證明其
    曾將系爭款項分次匯予被上訴人與被上訴人擔任法定代理人
    之豐釋公司（參兩造不爭執之事項㈡、㈢、㈣）及歷年來兩造
    間關於上訴人兆豐薪轉帳戶之金流紀錄（參兩造不爭執之事
    項㈩），無法單憑交易明細據以證明金流往來之原因為何，
    遑論更無法證明系爭款項匯予被上訴人之目的係上訴人委任
    被上訴人繳納系爭綜所稅。
  ⒊上訴人又主張：兩造於99至104年均係共同申報綜所稅，並均
    由被上訴人辦理完成，確有委任申報綜所稅之委任契約存在
    云云。雖兩造99至104年度均共同申報綜所稅，並由被上訴
    人申報，有財政部北區國稅局、財政部臺北國稅局中北稽徵
    所、北投稽徵所函可稽（見本院卷第101至119頁、第131至1
    48頁），仍不足以推論兩造就系爭綜所稅之繳納必然有何委
    任關係存在。況細繹兩造之金流紀錄（參兩造不爭執之事項
    ㈩）及被上訴人提出之中信帳戶①交易明細（見本院卷第193
    、195頁）可知，被上訴人係於105年7月22日繳納104年度綜
    所稅449萬7,240元（參兩造不爭執之事項㈥）、於104年7月2
    8日繳納103年度綜所稅366萬3,096元（參兩造不爭執之事項
    ㈦），惟被上訴人於各次繳款前，中信帳戶①之餘額均不足支
    付該次應納稅額，因而未能於5月底申報期限前繳納，須俟
    上訴人於105年7月21日匯款200萬元、100萬元各1筆、同年
    月22日匯款200萬元、100萬元各1筆及104年7月24日匯款200
    萬元1筆、同年月27日匯款200萬元、60萬元各1筆後，方得
    立即繳納各該年度之稅款及補報加計利息，益徵被上訴人於
    103、104年度申報綜所稅時資金不足而遲延繳款，須俟上訴
    人匯款後方能如數繳納綜所稅及遲延利息，自無上訴人所稱
    其有預先於1年前就將應納稅款匯予被上訴人之習慣，更無
    法據此證明兩造間就系爭款項有委任繳納系爭綜所稅之合意
    。
  ⒋準此，上訴人雖主張其係將106年5月應納系爭綜所稅預先匯
    予被上訴人云云。然依上訴人所舉證據方法，始終無法證明
    兩造間有以系爭款項委任繳納系爭綜所稅之合意，已難遽認
    有其所稱委任契約存在之事實。上訴人主張兩造間有上開內
    容之委任契約存在，並依民法第255條規定解除該委任契約
    ，自無可採。故上訴人依民法第259條第1、2款規定請求被
    上訴人返還系爭款項，或依民法第544條規定請求被上訴人
    賠償因該委任契約所生系爭款項之損害，均非有據，不應准
    許。
㈡、備位部分：
  ⒈按無法律上之原因而受利益，致他人受損害者，應返還其利
    益；雖有法律上之原因，而其後已不存在者，亦同，民法第
    179條定有明文。再按不當得利依其類型可區分為「給付型
    之不當得利」與「非給付型不當得利」，前者係基於受損人
    之給付而發生之不當得利，後者乃由於給付以外之行為（受
    損人、受益人、第三人之行為）或法律規定或事件所成立之
    不當得利。而在「給付型之不當得利」，原告既因自己行為
    致原由其掌控之財產發生主體變動，則本於無法律上之原因
    而生財產變動消極事實舉證困難之危險，自當歸諸於原告，
    方符事理之平。是以該主張不當得利返還請求權之原告，即
    應就不當得利請求權之成立要件負其舉證責任，亦即原告必
    須證明其與被告間有給付之關係存在，及被告因其給付而受
    利益致其受損害，並就被告之受益為無法律上之原因，舉證
    證明該給付欠缺給付之目的，始能獲得勝訴之判決。
  ⒉上訴人依不當得利之法律關係，請求被上訴人返還其所給付
    之系爭款項，核其性質應屬「給付型之不當得利」，揆諸前
    揭說明，自應由上訴人就被上訴人受有系爭款項之利益為無
    法律上之原因即欠缺給付目的一節，舉證證明之。上訴人雖
    一再主張：前開以系爭款項繳納系爭綜所稅之委任契約經伊
    依民法第255條規定解除後，系爭款項之給付目的無從達成
    ，被上訴人保有系爭款項已無法律上之原因，致伊受有損害
    ，應加計利息返還予伊云云。然上訴人未舉證證明其所稱以
    系爭款項繳納系爭綜所稅之委任契約存在，業如前述，難認
    系爭款項之給付已因委任契約之解除而欠缺給付目的，是其
    主張被上訴人於委任契約解除後並無保有系爭款項之法律上
    原因云云，應無可採。況上訴人自承每年各月分紅均會匯予
    被上訴人，用以支應家庭生活開銷等情（見本院卷第274頁
    ）。又被上訴人所陳兩造家庭生活開銷費用包含：房貸、車
    租、購置高價精品、高價家具、餐費、家庭旅遊支出、被上
    訴人與長子長期就醫費用、傭人薪資、電費、電話費、計程
    車費、2名子女私立學校學費、家教及課外活動費用等項目
    ，平均每月支出約60萬元等情（見原審訴字卷第33頁、本院
    卷第206、250、289、290頁），固為上訴人所否認。然參酌
    被上訴人提出之放款繳款收據、車輛租賃契約書、家具報價
    單、護照內頁入出境紀錄章戳、旅遊照片、精品與家具照片
    、全民健康保險繳納證明、信用卡帳單等（見原審卷第45至
    55頁、本院卷第213至217頁、第253至261頁、第299至329頁
    ），佐以上訴人104、105年之年薪均逾1,500萬元（參兩造
    不爭執之事項），且分別匯予被上訴人843萬元、1,026萬
    元（參兩造不爭執之事項㈩），堪認被上訴人上開所陳高消
    費生活水準之兩造家庭生活開銷，並無不可採信之處，則系
    爭款項究竟有何未用於上開家庭生活開銷，仍未據上訴人詳
    予說明，遑論亦未舉證以實其說，仍不能認為系爭款項之給
    付欠缺給付目的。上訴人主張：系爭款項之給付欠缺給付目
    的，被上訴人保有系爭款項無法律上之原因云云，要非可採
    。故上訴人依不當得利之法律關係，請求被上訴人返還系爭
    款項並加計利息，自非有據，不應准許。
  ⒊上訴人雖另於本院主張：102至105年綜所稅亦包含被上訴人
    應納稅額，應由被上訴人返還不當得利云云（見本院卷第28
    1頁）。被上訴人則抗辯：歷年之兩造綜所稅均由上訴人負
    責繳納，或由伊先繳納再由上訴人補足，或由上訴人先匯款
    予伊由伊繳納等語（見原審訴字卷第65頁、本院卷第205頁
    ）。觀之歷年報稅之所得資料加總，被上訴人於102、103、
    104、105年之所得收入分別為307萬3,572元（11,717＋4,640
    ＋22,638＋13,205＋22,653＋9,793＋2,723,498＋21,784＋21,587＋
    2,152＋38,771＋54,781＋65,275＋4,337＋22,079＋12,763＋1,379
    ＋20,520＝3,073,572，見本院卷116至117頁）、310萬5,075
    元（16,466＋2,540,220＋3,400＋521,600＋2,869＋20,520＝3,10
    5,075，見原審訴字卷第43頁）、9萬9,615元（47,502＋17,0
    51＋3,924＋10,618＋20,520＝99,615，見原審訴字卷第35頁）
    、27萬9,255元（11,583＋50,000＋191,313＋5,839＋20,520＝27
    9,255，見本院卷第125頁），非但遠遠不及被上訴人1,220
    萬4,920元、1,273萬1,410元、1,602萬1,066元、1,563萬2,
    832元之所得收入（參兩造不爭執之事項），更少於翌年5
    月應納稅額351萬8,218元、366萬3,096元、449萬7,240元、
    445萬5,036元（參兩造不爭執之事項㈧、㈦、㈥、㈤）。被上訴
    人於分擔家庭生活開銷後，顯無餘力負擔高額之綜所稅，此
    從103、104年均逾期繳納且須俟上訴人匯款後方得立即繳納
    稅款及遲延利息自明（詳前述），且被上訴人抗辯101、102
    年綜所稅係其先繳後再由上訴人補足等節，亦未據上訴人爭
    執，自堪認被上訴人抗辯應由上訴人負責支付歷年綜所稅一
    事，非無可信。準此，兩造之家庭生活開銷中，向來均由上
    訴人負責支付兩造之綜所稅，此亦為上訴人向來所自承（見
    原審調字卷第5頁、原審訴字卷第67頁）。上訴人主張：伊
    為被上訴人支付102至105年綜所稅，被上訴人應返還不當得
    利予伊云云，惟未舉證證明其支付被上訴人102至105年綜所
    稅有何欠缺給付目的，當無可信。是上訴人依不當得利之法
    律關係，請求被上訴人返還其應負擔之102至105年綜所稅，
    要非有據，不應准許。
五、綜上所述，被上訴人先位依民法第259條第1、2款或第544條
    規定、備位依民法第179條規定，請求被上訴人給付308萬元
    ，及自起訴狀繕本送達翌日起至清償日止，按週年利率百分
    之5計算之利息，洵非正當，不應准許。原審為上訴人敗訴
    之判決，核無不合。上訴論旨猶執前詞，指摘原判決不當，
    求予廢棄改判，非有理由，應駁回其上訴。
六、本件事證已臻明確，兩造所為其餘攻擊、防禦及舉證，經本
    院審酌後，認與判決結論均無影響，爰不一一論列，附此敘
    明。
七、據上論結，本件上訴為無理由，依民事訴訟法第449條第1項
    、第78條，判決如主文。
中    華    民    國   109    年    1     月    21    日
                  民事第十八庭 
                        審判長法  官  吳青蓉
                              法  官  周美雲
                              法  官  賴彥魁
正本係照原本作成。
如不服本判決，應於收受送達後20日內向本院提出上訴書狀，其
未表明上訴理由者，應於提出上訴後20日內向本院補提理由書狀
（均須按他造當事人之人數附繕本）上訴時應提出委任律師或具
有律師資格之人之委任狀；委任有律師資格者，另應附具律師資
格證書及釋明委任人與受任人有民事訴訟法第466條之1第1項但
書或第2項（詳附註）所定關係之釋明文書影本。如委任律師提
起上訴者，應一併繳納上訴審裁判費。
中    華    民    國    109   年    1     月    22    日
                              書記官  高瑞君
附註：
民事訴訟法第466條之1（第1項、第2項）：
對於第二審判決上訴，上訴人應委任律師為訴訟代理人。但上訴
人或其法定代理人具有律師資格者，不在此限。
上訴人之配偶、三親等內之血親、二親等內之姻親，或上訴人為
法人、中央或地方機關時，其所屬專任人員具有律師資格並經法
院認為適當者，亦得為第三審訴訟代理人。